最高法院刑事判決　　　　　　　　　　　　　　　九十一年度台上字第五九六六號
　　上　訴　人　乙○○
　　　　　　　　甲○○
右上訴人等因殺人等罪案件，不服台灣高等法院高雄分院中華民國九十一年八月七日
第二審判決（九十一年度上重訴字第一０號，起訴案號：台灣高雄地方法院檢察署九
十年度偵字第一七二六五號），提起上訴，並經原審依職權逕送本院審判，本院判決
如左：
    主  文
原判決撤銷，發回臺灣高等法院高雄分院。
    理  由
本件原判決認定上訴人乙○○、甲○○兄弟二人，自民國八十九年六月間隨其父母遷
居於高雄市○○區○○路一三五巷六弄四十號。嗣因懷疑住於同巷弄三十八號之鄰居
林良璟、林昌億兄弟家人將其等機車輪胎放氣，並以污水潑灑其等機車，復將煙頭丟
至其門前，又敲擊牆壁發出聲音，而為挑釁行為。且又懷疑林良璟兄弟之母陳珠將其
母親之攤位車推至巷弄中央，以阻礙交通，並向鄰人訴說其等壞話，已對林良璟兄弟
及其家人心生不滿。又於八十九年七、八月間，因甲○○在二樓將洗衣水往下潑灑，
致與林良璟兄弟之父林勝豐發生爭執，雙方積怨益深。上訴人等乃於八十九年八月間
共謀俟機殺害林良璟、林昌億家人，並開始注意林良璟、林昌億家人行蹤及作息。其
二人先於同年十一月間，在高雄市楠梓區莒光市場內某五金行購買西瓜刀四把，以供
殺害林良璟兄弟全家之用；嗣於九十年五月間，又推由甲○○在高雄市○○區○○路
路旁購買武士刀一把及瓦斯噴霧器一支，並帶回家中藏放而共同持有之。嗣上訴人等
觀察得知林良璟兄弟有於夜間外出買宵夜之習慣，而於九十年九月十三日晚間，見林
昌億騎乘ＴＬＵ｜三七六號輕機車搭載林良璟外出，認時機成熟，乃先將其住處電燈
熄滅，以為掩護。並由甲○○手持武士刀，乙○○雙手分持西瓜刀及瓦斯噴霧器，躲
在其住處屋內等侯林良璟兄弟返家。其二人明知西瓜刀及武士刀均極為鋒利，如持以
對人體之頭、頸、胸、腹部等要害砍殺，可致人於死。竟仍共同基於殺人之犯意聯絡
，於同日二十二時三十分許，見林良璟兄弟共乘機車返回住處對面準備停放機車之際
，即自家中衝出，由甲○○持武士刀朝坐在機車後座之林良璟背部砍下，林良璟欲搶
下該武士刀，甲○○又以該武士刀刺向林良璟腹部二、三刀。而乙○○右手亦持西瓜
刀朝坐在機車前座之林昌億頭部砍殺，因林昌億反抗，致乙○○左手所持之瓦斯噴霧
器掉落於地上。乙○○見林良璟欲搶下甲○○之武士刀，遂又朝林良璟頸部砍殺二、
三刀。林良璟不支倒地後，上訴人等仍繼續加以砍殺，致林良璟因此受有胸部鈍挫傷
及穿刺傷、血胸、肝臟撕裂傷、橫膈膜破裂、腹部穿刺傷、頭皮撕裂傷（刀傷）、左
手第三、四手指末端指節截肢、右手臂撕裂傷及部份軟組織缺損（大片肌肉缺損）、
臉部撕裂傷（刀傷）、上背部穿刺傷、右肩刀傷及左膝刀傷等傷害，嗣經林勝豐將其
送醫急救，始倖免於難。林昌億則在上訴人等砍殺林良璟之際，趁隙逃跑。而上訴人
等見林良璟倒地後，乃續持上述西瓜刀及武士刀自後追殺林昌億。林昌億逃至後勁南
路一四一號、一三五號間水泥地前馬路處不支倒地。上訴人等追上後，分持前開刀械
砍殺林昌億之頭部、頸部、腹部及胸部等部位。致林昌億背部、頸部、頭部、胸部、
右上肢、左上肢、腰部等處計有利器傷共二十九處。而其左額部、左顴部、右下嘴唇
、右部頰部、右前膝部、左前膝部等處亦有擦傷，經送醫急救，延至同日二十二時五
十分許，因大量出血導致休克死亡。警員吳瑞成等人報前往兇案現場，經民眾告知兇
嫌可能係住在被害人家隔壁之二兄弟，且持刀往經昌路、學專路方向逃跑，乃轉往該
方向沿路查訪。嗣於同日二十三時十五分許，在高雄市○○區○○路、學專路口，發
現上訴人等分持沾有血跡之西瓜刀及武士刀各一把在路旁行走，身上均有血跡，確認
上訴人等即為兇嫌，乃加以盤查逮捕，並扣得上述西瓜刀及武士刀各一把。旋再轉往
兇案現場及上訴人等住處，分別扣得上述瓦斯噴霧器一支及西瓜刀三把等情。因而撤
銷第一審判決，改判仍依想像競合犯及牽連犯關係從一重論處上訴人等共同殺人罪刑
，固非無見。
惟查：(一)、按「瓦斯槍」係屬槍砲彈藥刀械管制條例第四條第一項第一款所規定之槍
砲；未經許可持有「瓦斯槍」者，應成立同條例第八條第四項之罪。原判決認定上訴
人等共謀殺害林良璟兄弟及其家人，乃購買西瓜刀四把、武士刀一把及「瓦斯噴霧器
」一支，並帶回家中藏放而共同持有之；其後又持以殺害林良璟兄弟等情。惟卷查上
訴人等於警訊及偵查中均供稱，渠等購買而持以行兇者為西瓜刀、武士刀及「瓦斯槍
」等語。而本件扣押物品清單「物品名稱欄」編號３內亦記載「瓦斯槍（噴霧器）壹
支」。而依卷附「林昌億死亡案現場照片」觀之，該「瓦斯噴霧器」之型狀類似手槍
，而其照片下方說明欄亦記載為「瓦斯槍」（見相驗卷第六頁、第七頁、第十頁、第
十一頁反面、第十九頁正反面及「林昌億死亡案現場照片」卷第七頁、第十頁、偵查
卷第六頁）。原判決認定上訴人等所購買而持以行兇者為「瓦斯噴霧器」，似與上訴
人等在警、偵訊時所形容之名稱，及上開照片說明欄之記載，未盡一致。究竟上開物
品是否屬於上開條例第一項第一款所稱之「瓦斯槍」？抑或僅係仿手槍外型製造之普
通瓦斯噴霧器？二者之結構及功能有無不同？此與判斷上訴人等是否另觸犯上開條例
第八條第四項之罪有關，自有併予查明釐清之必要。原審未將上述「瓦斯噴霧器」送
請專業機關鑑定是否屬於上開條例第一項第一款所稱之「瓦斯槍」？亦未於理由內對
此加以論敘說明，自有調查未盡及理由欠備之違誤。(二)、原判決認定上訴人等因與林
良璟兄弟及其家人積怨甚深，乃於八十九年八月間共謀俟機殺害林良璟、林昌億家人
，並開始注意林良璟、林昌億家人行蹤及作息；復於同年十一月間購買西瓜刀四把，
以供殺害林良璟、林昌億全家之用；嗣又於九十年五月間，推由甲○○購買武士刀一
把及「瓦斯噴霧器」一支，並帶回家中藏放而共同持有之等情。倘若無訛，則上訴人
等除謀議伺機殺害林良璟、林昌億兄弟二人之外，並意圖殺害其家人（包括其父林勝
豐及母陳珠等人），且已開始觀察林良璟兄弟及其家人之行蹤及作息，復進而購買前
述西瓜刀、武士刀及瓦斯噴霧器藏置於家中，以供殺害林良璟、林昌億及其家人之用
。雖渠等嗣後僅對林良璟、林昌億二人下手實施殺害之行為，然其二人對於林良璟兄
弟之家人所為，似與刑法第二百七十一條第三項預備殺人罪之構成要件相當。原判決
對於上訴人等對於林良璟、林昌億兄弟之家人（包括其父母暨其他家人）所為，何以
不成立預備殺人罪，並未於理由內加以剖析論敘明白，亦有理由不備之違誤。(三)、本
件起訴書犯罪事實欄記載：上訴人等於八十九年八月份起，即萌殺害林良璟兄弟全家
之意圖，後因考量所在距警察局很近，恐行兇時間不夠，又認為僅殺害林良璟父母不
划算，故改變計劃要殺死林良璟、林昌億兄弟，欲令其父母喪子及林良璟之妻兒失其
依怙，之後便開始觀察林良璟兄弟之行蹤及作息，並分別購入前揭西瓜刀、武士刀及
噴霧器作為犯罪之用等情。原判決認定上訴人購買上開兇器係供殺害林良璟兄弟全家
之用，並注意林良璟、林昌億家人之行蹤及作息，伺機予以殺害等情，似與起訴書所
載未盡相符。究竟上訴人等有無改變原先欲殺害林良璟兄弟全家人之計劃？其等購入
上述兇器係預備供殺害林良璟兄弟全家人之用，抑或僅欲殺害林良璟兄弟二人？此與
判斷上訴人等所為是否併觸犯上述預備殺人罪有關。原審對此項疑點未一併根究調查
明白，遽行判決，亦嫌調查未盡。上訴意旨雖未指摘及此，然以上均係本院得依職權
調查之事項，應認原判決有撤銷發回之原因。
據上論結，應依刑事訴訟法第三百九十七條、第四百零一條，判決如主文。
中      華      民      國    九十一    年      十      月    二十四    日
                              最高法院刑事第六庭
                                  審判長法官  吳  雄  銘
                                        法官  池  啟  明
                                        法官  石  木  欽
                                        法官  郭  毓  洲
                                        法官  吳  三  龍
      右正本證明與原本無異
                                              書  記  官
中      華      民      國    九十一    年      十      月    二十八    日
